【裁判字號】    99,交易,40
【裁判日期】    990827
【裁判案由】    過失致死
【裁判全文】
臺灣高雄地方法院刑事判決              99年度交易字第40號
公  訴  人  臺灣高雄地方法院檢察署檢察官
被      告  乙○○  民國43年.
上列被告因過失致死等案件，經檢察官提起公訴（98年度偵字第
32474 號），經本院改依簡式審判程序審理，判決如下：
    主  文
乙○○犯過失致人於死罪，處有期徒刑陸月，如易科罰金，以新
臺幣壹仟元折算壹日。
  事  實
一、乙○○領有普通重型機車駕駛執照，於民國98年9 月22日晚
    上11時20分許，騎乘車牌號碼HEU-035 號普通重型機車，沿
    高雄市前鎮區○○○路由北往南方向行駛，至凱旋三路與一
    心一路交岔路口時，本應注意機器腳踏車行駛至交岔路口轉
    彎時，應依標誌或標線之規定，以兩段式進行左轉，且轉彎
    車應讓直行車先行，而依當時狀況為夜間有照明，視距良好
    ，路面乾燥無缺陷，亦即客觀環境上並無不能注意之情事，
    竟疏於注意，在路口號誌由黃燈轉為紅燈轉換之際（無證據
    證明有闖越紅燈之違規情事），未依標誌指示兩段式左轉，
    竟直接自凱旋三路左轉斜插入一心一路內側快車道行駛，並
    同時準備在瑞隆路與凱旋四路口右轉凱旋四路，適有鄭于婕
    騎乘車牌號碼112-CZY 號普通重型機車，同向行駛於乙○○
    車輛之外側車道（即右側）直行而來，欲通過瑞隆路與凱旋
    四路交岔路口，乙○○未先確認一心一路（瑞隆路）之車道
    上是否將有直行而來之車輛，即貿然右轉，致鄭于婕突見乙
    ○○騎乘之車輛侵入其直行車道，一時閃煞不及，其騎乘機
    車之前車頭撞擊乙○○騎乘機車之右後側車身，鄭于婕因而
    人車倒地，並當場受有頭部外傷併顱內出血、顱骨骨折、嚴
    重腦水腫等傷害，雖經送醫急救，延至98年9 月29日仍傷重
    不治死亡。乙○○於肇事後留在事故現場，在未被有偵查犯
    罪職權之機關或公務員發覺前，即向前來現場處理之員警坦
    承其為車禍肇事之人而自首犯罪，嗣並接受裁判。
二、案經鄭于婕之父母丙○○、洪清雲告訴臺灣高雄地方法院檢
    察署檢察官偵查起訴。
    理  由
壹、程序部分
    本件被告乙○○所犯為死刑、無期徒刑或最輕本刑為3 年以
    上有期徒刑以外之罪，其於本院審理中就被訴事實為有罪之
    陳述，經法官告知簡式審判程序之旨，並聽取公訴人及被告
    之意見後，依刑事訴訟法第273 條之1 第1 項規定，裁定進
    行簡式審判程序。
貳、認定犯罪事實所憑之證據及理由：
一、訊據被告坦承有轉彎車未讓直行車先行之過失，並因而肇致
    被害人鄭于婕死亡等事實不諱，又其領有普通重型機車駕駛
    執照，於上開時、地騎乘車牌號碼HEU-035 號普通重型機車
    沿高雄市前鎮區○○○路（瑞隆路）由西向東行駛，適遇被
    害人騎乘車牌號碼112-CZY 號普通重型機車，同向行駛於被
    告車輛之外側車道（即右側）直行而來，欲通過瑞隆路與凱
    旋四路交岔路口，因被告貿然右轉凱旋四路，被害人閃煞不
    及，騎乘之機車前車頭撞擊被告機車之右後側車身，致使被
    害人因而受有有頭部外傷合併顱內出血等傷害，並於98年9
    月29日仍傷重不治死亡，及被告在警方據報前往車禍現場處
    理時，有留在現場承認為肇事人等情，有高雄市政府警察局
    前鎮○○道路交通事故現場圖、調查報告表(一)(二)、談話紀錄
    表、自首情形紀錄表、高雄市立小港醫院98年9 月29日診字
    第0980929061號、財團法人義大醫院98年9 月29日診字第98
    09294860號診斷證明書、勘（相）驗筆錄、臺灣高雄地方法
    院檢察署98年9 月29日相驗屍體證明書、相驗報告、事故現
    場照片等件在卷可查（見警卷第13頁～第21頁、第23頁；相
    驗卷第6 頁～第11頁、第25頁～第26頁、第28頁～第29 頁
    ；本院審交易卷第10頁～第16頁），核與被告供述相符，是
    本件車禍及肇致被害人死亡之事實，俱堪以認定。
二、又按汽車行駛至交岔路口，其行進、轉彎，轉彎車應讓直行
    車先行，而「汽車」包括機器腳踏車，道路交通安全規則第
    102 條第1 項第7 款、第2 條第1 項第1 款訂有明文，此規
    定乃欲排除因轉彎車輛本多較直行車輛之車速為慢，若轉彎
    車未注意直行車輛，貿然為轉彎之動作而侵入直行車輛本即
    預計行駛之車道中，易使直行車輛因反應、閃避不及而發生
    車禍風險之考量。經查，本案案發當時，被害人機車為直行
    車，被告為轉彎車，揆之前揭規定，被告欲右轉凱旋四路時
    自有應注意其將侵入之車道上是否將有直行而來之車輛，並
    予以禮讓之義務。而參以案發當時狀況為夜間有照明，視距
    良好，路面乾燥無缺陷等情，有道路交通事故調查報告表(一)
    附卷可考，足見被告並無不能注意之情事。而被告竟疏未注
    意及此，足認其有轉彎車未讓直行車先行之過失，且該過失
    行為與被害人之死亡結果間具有因果關係甚明。
三、茲應進一步審究者為，被告係自何方向駛入一心一路（瑞隆
    路），該行駛行為與被害人騎乘機車一時閃煞不及肇致本件
    車禍間，有無因果關係：
  (一)被告雖供稱伊騎乘機車係沿一心一路由東向西行駛，惟經本
    院當庭勘驗高雄市政府警察局前鎮分局提供98年9 月22日高
    雄市前鎮區○○○路111 號裝設監視錄影光碟畫面：畫面左
    上角顯示「凱旋三路111 號前（向南）」，23時21分08秒畫
    面左下角出現1 台銀色機車，機車騎士著白色短袖上衣，車
    牌號碼第一個英文字母稍難辨識，其餘車牌號碼依序為「
    EU-035」，有本院99年8 月9 日勘驗筆錄附卷可憑（見本院
    交易卷第25頁），參酌畫面中騎士騎乘之機車車身顏色為銀
    色、車牌號碼除第一個英文字母外其餘依序為「EU-035」，
    恰與被告當日騎乘機車之車身顏色、車牌號碼相符，有車籍
    資料查詢1 紙在卷可憑，又監視錄影畫面中之機車騎士係於
    98 年9月22日當晚11時21分09秒出現於凱旋三路111 號前，
    並朝南行駛，依該騎士行進方向、凱旋三路111 號至本案車
    禍地點之相對距離，與被告於同日當晚11時20分左右抵達車
    禍現場一情亦得以合理銜接，再佐以證人即高雄市政府警察
    局前鎮分局瑞隆派出所員警甲○○於本院審理中證稱：98年
    9 月22日當晚我在派出所是第一備勤，有聽到前往現場處理
    的人員說發生嚴重車禍，我備勤後馬上值班，約凌晨1 時許
    被告有來派出所，我有在車禍處理登記簿填寫他的資料，我
    記得他是穿白色寬鬆的短袖內衣，核亦與監視錄影畫面中機
    車騎士之穿著相符（分別見警卷第9 頁；本院交易卷第26頁
    ），綜上騎士穿著、機車等特徵及行駛方向、時間等資訊勾
    稽比對，堪認監視錄影畫面中，在本件車禍發生前行經凱旋
    三路111 號前之機車騎士確為被告無訛。
  (二)又按機器腳踏車行駛至交岔路口，其行進、轉彎，應遵守燈
    光號誌；其轉彎，應依標誌或標線之規定行駛內側車道設有
    禁行機車標誌或標線者，應依兩段方式進行左轉，不得由內
    側或其他車道左轉，道路交通安全規則第99條第2 項第1 款
    、第102 條第1 項定有明文。查本件車禍發生時一心一路（
    瑞隆路）為綠燈一情，業據被告供述明確，有高雄市政府警
    察局交通事故談話紀錄表1 份存卷可考（見警卷第21頁），
    被告原直行凱旋四路往南抵一心一路口，卻得以追上並超越
    一心一路（瑞隆路）綠燈直行之被害人機車，足見其在深夜
    、人車輛漸少之路口，並未依規定先前往一心一路（瑞隆路
    ）上待轉。再參之本件車禍發生時兩車之撞擊情形，係被害
    人騎乘機車之前車頭正面撞擊被告騎乘機車之右「後」側車
    身，有道路交通事故現場圖及車損照片在卷可稽（見警卷第
    17頁～第18頁），足見兩車發生撞擊前被告機車早已呈現往
    右行進之狀態，換言之，被告在出現於被害人正面視野所及
    之範圍內之前，已開始行進右轉凱旋四路之動作，始因其駕
    駛之機車突然插入被害人行進之車道，被害人一時閃煞不及
    而導致本件車禍。從而，本院依被告未依規定兩段式左轉便
    直接自凱旋四路往東南方向斜插入一心一路（瑞隆路），又
    在與被害人機車發生撞擊前，行駛路線已呈現往右方行進等
    情綜合推判，堪認被告騎乘機車自凱旋四路往南斜插入一心
    一路（瑞隆路）後，便以銜接其右轉凱旋四路較便捷之路線
    斜線行進至車禍發生地點，而被害人自一心一路持續直線前
    進，正面視野所及之範圍內未見被告之機車，始因無法預料
    左側突有機車侵入其前行車道之情形下，閃煞不及而發生車
    禍，被告未依兩段式規定左轉之過失行為與本件車禍發生、
    被害人死亡結果，自亦有因果關係無疑。否則，如被告騎乘
    之機車與被害人機車同向行駛於被害人正面視野所及範圍內
    ，縱然被告貿然右轉之行為仍有肇致本件車禍發生之可能，
    然被害人瞬間視覺傳達之身體本能，尚有反應及防護之機會
    ，不致因本件車禍即當場受有頭部外傷併顱內出血、顱骨骨
    折、嚴重腦水腫等嚴重傷害，最後並導致被害人死亡之結果
    ，是被告轉彎車未讓直行車先行及其未依兩段式規定左轉之
    行為，與本件車禍之發生、被害人死亡結果均具因果關係，
    至為明確，堪以認定。
  (三)至告訴人丙○○另質疑被告有闖越一心一路與凱旋四路口紅
    燈號誌之違規行為，惟查，被害人機車係綠燈通過一心一路
    與凱旋四路口一情，固堪認定，然於此情形下，被告得自凱
    旋四路轉入一心一路（瑞隆路）除有被告違規闖越一心一路
    、凱旋四路紅燈號誌外，尚有可能係被告在凱旋四路號誌黃
    燈轉為紅燈之際轉入一心一路（瑞隆路）之可能，在無積極
    證據證明被告確有闖越一心一路、凱旋四路紅燈號誌違規行
    為之情形下，本於罪疑唯輕原則，自應從被告有利之解釋，
    認被告係於凱旋四路黃燈號誌轉為紅燈之際，未依兩段式規
    定左轉至一心一路（瑞隆路），併予敘明。
四、綜上所述，本件被告未依兩段式規定左轉及轉彎車未讓直行
    車先行之過失行為與被害人之死亡結果間均具有因果關係，
    本件事證明確，被告過失致死犯行堪以認定，應予依法論科
    。
參、論罪科刑：
    核被告乙○○所為，係犯刑法第276 條第1 項過失致人於死
    罪。起訴意旨雖漏未論及被告另有未依兩段式規定左轉之違
    規行為，暨該違規行為與被害人死亡結果之因果關係，然該
    部分行為，亦為起訴意旨所指被告駕駛行為之一部分，與起
    訴部分具實質上一罪關係，既經查明，本院自應併予審究。
    被告於肇事後留在現場等候，於有偵查權限之機關或公務員
    知悉其犯罪前，向據報到場處理之員警自承為肇事者而接受
    裁判，業經認定如前，其符合自首之要件，爰依刑法第62條
    前段之規定減輕其刑。爰審酌被告貪圖自己行車之便捷，於
    本件車禍中兼有未依兩段式規定左轉及轉彎車未讓直行車先
    行等過失，過失情節非輕，並致被害人死於非命，迄今未與
    被害人家屬達成和解並取得宥恕，難認有發自內心之誠摯懺
    悔，惟念其犯後坦承犯行，態度尚可等一切情狀，量處如主
    文所示之刑，並諭知易科罰金之折算標準，以示儆懲。
據上論斷，應依刑事訴訟法第299 條第1 項前段、第273 條之1
第1 項，刑法第276 條第1 項、第62條前段、第41條第1 項前段
，刑法施行法第1 條之1第1項、第2項 ，判決如主文。
本案經檢察官李英霆到庭執行職務。
中    華    民    國    99    年    8    月    27     日
                  交通法庭  法  官  王  琁
如不服本判決應於收受本判決後10日內向本院提出上訴書狀，並
應敘述具體理由，如未敘述上訴理由者，應於上訴期間屆滿後20
日內補提理由書狀於本院（均須按他造當事人之人數附繕本）「
切勿逕送上級法院」。
上正本證明與原本無異
中    華    民    國    99    年    8     月    27    日
                            書記官  林修弘
附錄本案論罪法條全文：
刑法第276 條（過失致死罪）
因過失致人於死者，處2 年以下有期徒刑、拘役或2 千元以下罰
金。
從事業務之人，因業務上之過失犯前項之罪者，處5 年以下有期
徒刑或拘役，得併科3 千元以下罰金。

司法院資訊處製作；財團法人民間司法改革基金會備份。
